臺灣高等法院臺中分院民事判決　　　九十年度上易字第三一號
　　　上　訴　人　台中商業銀行股份有限公司北台中分行
　　　法定代理人　張安柱
　　　訴訟代理人　洪啟儒
　　　被　上訴人　甲○○
右當事人間請求分配表異議之訴事件，上訴人對於中華民國八十九年十一月八日臺灣
臺中地方法院八十八年度訴字第三三四九號第一審判決提起上訴，本院判決如左：
　　　主　　　文
原判決關於後開第二項部分廢棄。
右廢棄部分，臺灣臺中地方法院民事執行處八十三年度民執十字第九九六七號給付票
款強制執行事件，民國八十八年十月十三日所製作分配表中，就被上訴人甲○○之債
權原本新臺幣貳仟肆佰柒拾玖萬捌仟陸佰零參元，應更正為壹仟伍佰肆拾玖萬捌仟陸
佰捌拾參元。
第一、二審（除確定部分外）訴訟費用由被上訴人負擔。
　　　事實及理由
一、本件上訴人於原審起訴主張：被上訴人係台灣台中地方法院八十三年民執十字第
　　九九六七號清償債務執行案件之債權人，該執行標的物於民國（下同）八十四年
　　八月十七日進行第三次公開拍賣，底價為新台幣（下同）二千零八十七萬元，保
　　證金六百二十七萬元，於流標後，被上訴人於當日即具狀表示要承受拍賣物，卻
　　拒不繳納保證金，原執行法院乃命將執行標的逕付強制管理，後經其他執行債權
　　人聲請繼續執行，再經四拍流標、五拍流標、六拍流標，最後於八十八年九月三
　　日第七次公開拍賣拍定金額一千一百五十七萬零八十元，上開事實之發生持續至
　　新修正強制執行法八十八年十月十一日生效後，應有新法之適用，依強制執行法
　　第九十四條第三項準用同法第六十八條之二之規定，由被上訴人負擔兩次拍賣之
　　差額九百二十九萬九千九百二十元，並由其他合法有權參與分配之債權受償，倘
　　鈞院認上訴人依修正前強制執行法或修正後之強制執行法所為請求於法未合，上
　　訴人代位債務人行使債務不履行之損害賠償請求權及依民法第三百九十七條之規
　　定，請求被上訴人賠償上開差額並代位債務人主張抵銷前開差額九百二十九萬九
　　千九百二十元，從而被上訴人於分配表上所載之債權原本之金額二千四百七十九
　　萬八千六百零三元應予更正為一千五百四十九萬八千六百八十三元而參與分配。
　　另同執行案件參與分配之債權人即原審被告劉得億、繆華昌、許育庭、張永豐、
　　吳福全、李紀寶秀等持參予分配之債權或均屬虛偽不實或未提出執行名義證明。
　　故聲明：(一)台灣台中地方法院八十三年民執十字種九九六七號給付票款執行案件
　　，就債務人耀山河建設有限公司財產拍賣所得價金，不准被告劉得億以八十一萬
　　一千九百二十五元之債權，被告繆華昌以一百零九萬三千五百一十元之債權，被
　　告許育庭即許鈺斐以四十萬二千四百三十九元債權、被告張永豐以一百三十二萬
　　零三百七十八元之債權、被告甲○○以七十八萬九千八百三十七元之債權、被告
　　吳福全以五萬二千八百二十六元之債權、被告李紀寶秀以十五萬零一百八十六元
　　之債權，列為分配表中之優先權優先受償。(二)被上訴人甲○○應給付第三人耀山
　　河建設股份有限公司之九百二十九萬九千九百二十元，並由上訴人代位受領。(三)
　　台灣台中地方法院八十三年民執十字第九九六七號給付票款執行案件，於民國八
　　十八年十月十三日所製之分配表中就被上訴人甲○○之債權原本二千四百七十九
　　萬八千六百零三元，應更正為一千五百四十九萬八千六百八十三元而為分配。經
　　原審為上訴人就被告劉得億、繆華昌、許育庭、張永豐、吳福全、李紀寶秀部分
　　為上訴人勝訴之判決（因上開被告等未上訴而確定），其餘關於被上訴人甲○○
　　部分，為上訴人敗訴之判決。上訴人於本院聲明：(一)原判決關於甲○○之部分廢
　　棄。(二)台灣台中地方法院民事執行處八十三年度民執十字第九九六七號給付票款
　　強制執行事件，民國八十八年十月十三日所製作之分配表中，就被上訴人甲○○
　　之債權原本二千四百七十九萬八千六百零三元，更正為一千五百四十九萬八千六
　　百八十三元，而為分配。
二、被上訴人則以：(一)本件訴訟費用應為原審所命補繳之一十四萬一千五百零四元，
　　上訴人未於指定期間內補繳，其訴自非合法。(二)伊雖自八十四年八月十七日具狀
　　聲明承受系爭不動產，但上訴人自八十八年十月間始提起本件訴訟，其損害賠償
　　請求權已罹於民法第二百四十七條規定之二年時效。(三)被上訴人聲明承受係要約
　　而非承諾，拍賣人台灣台中地方法院既已於八十四年八月十八日函覆「請於本通
　　知送達之翌日起三日內來院繳交保證金新台幣六百二十七萬元正，逾期不繳，視
　　為不願承受，逕由本院命付強制管理。」，足見表示末拍定，即無損害賠償之問
　　題等語資為抗辯，於本院聲明：駁回上訴。
三、本件上訴人之原法定代理人蕭芳謨已變更為張安柱，有經濟部函等可證，故張安
　　柱聲明承受訴訟即無不合。又分配表異議之訴之訴訟標的價額，以原告主張因變
　　更分配表而得增加之分配額為標準定之（最高法院七十六年度台上字第二七八二
　　號判例參照）。本件因於原審判決關於被告劉得億等人部分，上訴人已獲勝訴判
　　決確定，系爭台灣台中地方法院八十三年度民執十字第九九六七號給付票款執行
　　事件八十八年十月十三日之分配表所載，就全部建物執行所得之價金為七千三百
　　萬元，上訴人於起訴前依系爭分配表所載，就拍賣建物所得可受分配金額為七十
　　四萬七千一百六十四元，上訴人若依原審請求全部勝訴，可分得一百七十三萬六
　　千三百九十五元；原審判決結論，使其可得受分配金額為一百五十八萬五千九百
　　二十一元，故其就關於甲○○部分上訴，此部分若獲勝訴判決，上訴人主張因變
　　更分配表而增加之分配額為一十五萬零四百七十四元，揆諸前開說明，上訴人之
　　上訴利益即為一十五萬零四百七十四元，則原審裁定命其繳納二審裁判費二千二
　　百五十七元，依法即無不合，併予敘明。
四、本件上訴人主張：兩造均係台灣台中地方法院八十三年民執十字第九九六七號清
　　償債務執行案件之債權人，該執行標的物於八十四年八月十七日進行第三次公開
　　拍賣，底價為二千零八十七萬元，保證金六百二十七萬元，於流標後，被上訴人
　　於當日即具狀表示要承受拍賣物，卻拒不繳納保證金，原執行法院於八十四年八
　　月十八日以八十三民執十字第九九六七號函通知被上訴人「請於本通知送達之翌
　　日起三日內來院繳交保證金新台幣陸佰貳拾柒萬元，逾期不繳，視為不願承受，
　　逕由本院命付強制管理」，嗣乃命將執行標的逕付強制管理，後經其他執行債權
　　人聲請繼續執行，再經四拍流標、五拍流標、六拍流標，最後於八十八年九月三
　　日第七次公開拍賣，方以一千一百五十七萬零八十元拍定等情，已據其提出被上
　　訴人承受拍賣物聲明狀、台灣台中地方法院民事執行處函、分配表等為證，復為
　　被上訴人所不爭，並有調閱之台灣台中地方法院八十三年度民執十字第九九六七
　　號卷可按，足認上訴人之主張為真正。
五、按強制執行法之拍賣應解釋為買賣之一種，即債務人為出賣人，拍定（承受）人
　　為買受人，而以拍賣機關代替債務人立於出賣人之地位。即買受人所出之最高價
　　或債權人願以前次拍賣最低價承受者，在法理上，法院之拍賣公告為要約或要約
　　之誘引，拍定人或承受人之投標或承受之聲明為承諾或要約，固有爭論，惟均必
　　經執行法院為拍定或准為承受之意思表示，買賣契約始為成立。如執行法院為拍
　　賣時，就應買人之出價或承受之聲明，未為賣定之表示（簡稱拍定），雙方之意
　　思表示即未合致，即不能認以拍賣為原因之買賣關係業已成立。本件被上訴人於
　　八十四年八月十七日系爭拍賣物拍賣而無人應買，拍賣不成立時，當日具狀向台
　　灣台中地方法院民事執行處聲明願依最後一次拍賣價格聲明承受，且經執行法院
　　法官批示「先查有無優先承買權（如有，限期表示意見）無則再按三拍條件由債
　　權人承受，須補足差價，再發移轉證書」，復於翌日即八十四年八月十八日以八
　　十三北院民執十字第九九六七號函覆謂：「請於本通知送達之翌日起三日內來院
　　繳交保證金新台幣陸佰貳拾柒萬元，逾期不繳，視為不願承受，逕由本院命付強
    制管理」。並於同日送達聲明承受拍賣物之被上訴人。顯已表示同意聲明之被上
　　訴人承受，兼催告承受人履行而責令承受人履行支付價金之一部即保證金，該函
　　內容非附條件之要約。再參以執行法院另於八十四年九月四日以八十三年度執字
　　第九九六七號函被上訴人謂：「請於文到三日內到院繳納保證金新台幣陸佰貳拾
　　柒萬元，逾期不繳即依強制執行法第九十四條第一項辦理。」（見台灣台中地方
　　法院八十三年度執字第九九六七號執行卷第二宗），益徵該八十四年八月十四日
　　之函復內容係表示同意由被上訴人承受拍賣物。是姑不論執行法院通知逾期不繳
　　保證金，視為不願承受之處置，是否符合當時有效之強制執行法第九十四條第二
　　項規定，惟上開通知顯係表示同意由聲明承受之債權人即被上訴人承受，本件拍
　　賣物由被上訴人承受之買賣契約應已成立。至該執行法院於八十四年八月十八日
　　同時發函予被上訴人等執行事件之所有債權人，請求三日內表明是否願照八十四
　　年八月十七日拍賣最低價承受之通知，並未送達於本件被上訴人，有調卷之前開
　　執行卷可按，是前開要求所有執行債權人表明是否承受之通知，並不影響執行法
　　院同日對被上訴人為同意其承受拍賣之意思表示。
六、再查，被上訴人於八十四年八月十七日聲明承受固係強制執行法八十五年十月九
　　日修正公佈前，惟本件拍賣物係拍定於八十八年九月三日，依修正後強制執行法
　　第九十四條規定，承受不動產之債權人，其應繳之價金超過其應受分配額者，執
　　行法院應限期命其補繳差額後，發給權利移轉證書，逾期不繳者，再行拍賣。並
　　準用同法第六十八條之二規定。又如再拍賣之價金低於原拍賣價金及因再拍賣所
　　生之費用者，原拍定人應負擔其差額。前項差額，執行法院應依職權以裁定確定
    之，足見原聲明承受不動產之債權人就兩次拍賣之差價依法負賠償責任，惟其執
    行名義係由執行法院依職權裁定。況依八十五年十月九日修正前之強制執行法九
　　十四條規定，對承受之債權人如其應繳之價金超過其應受分配額者，執行應限期
　　命其補繳差額後，發給權利移轉證書，逾期不繳者，強制執行。不待另行取得執
　　行名義。苟執行法院重新將不動產拍賣，則以原執行事件之債務人為出賣人，此
　　際拍賣價金不及承受價時，承受人應就差額負債務不履行之損害賠償責任。最高
　　法院著有七十八年台上字第一四四七號判例可按。是修法前後，承受人對兩次差
　　價均應負賠償責任則無二，僅其執行名義及方式有別。本件被上訴人於八十四年
　　八月十七日以低價二千零八十七萬元聲明承受，並經執行法院同意而通知繳納保
　　證金，其拒不繳納價金，原執行法院未發給權利移轉證書而續行拍賣結果，至八
　　十八年九月三日第七次公開拍賣時，始以一千一百五十七萬零八十元拍定，已如
　　前述，自係因可歸責於被上訴人之事由，使拍賣物之出賣人受有差額之損失。故
　　本件上訴人為原執行案件之債權人，即得代位原執行債務人依債務不履行之法律
　　關係請求損害賠償，自屬於法有據。即上訴人得代位原執行債務人請求兩次拍賣
　　差價九百二十九萬九千九百二十元之損害。
七、另查，二人互負債務，而其給付種類相同，並均屆清償期者，各得以其債務，與
　　他方之債務，互為抵銷。本件執行事件之債務人對拍賣之差價九百二十九萬九千
　　九百二十元既有損害賠償請求權，自可與其對被上訴人之債務主張抵銷。上訴人
　　已於原審八十九年三月二十九日以書狀並當庭為代位執行事件之債務人為抵銷之
　　意思表示（見本院卷第一九九頁），於八十八年八月二十二日再以準備書狀為抵
　　銷之意思表示，並於同年月二十六日送達被上訴人，亦有送達證書附卷足稽（見
　　原審卷第三百六十八頁）。其代位為抵銷之意思表示自無不合。再者，債權人或
　　債務人對於分配表所載各債權人之債權或分配金額有不同意者，應於分配期日一
　　日前，向執行法院提出書狀聲明異議。又執行法院對於異議認為正當，而到場之
　　債務人及有利害關係之他債權人不為反對之陳述或同意者，應即更正分配表而分
　　配。異議終結者，為異議之債權人或債務人，得向執行法院對為反對陳述之債權
　　人或債務人提起分配表異議之訴。強制執行法第三十九條、第四十一條分別定有
　　明文。本件上訴人已於八十八年十月二十五日具狀對執行法院八十八年十月十三
　　日製作而定於同年十一月十五日分配之分配表聲明異議，異議程序亦末因被上訴
　　人之同意而終結，有調閱之台灣台中地方法院八十三年度執十字第九九六七號給
　　付票款執行卷可按。是上訴人於八十八年十月二十五日向原審提起本件分配表異
　　議之訴，固與異議程序同時為之，但該異議程序既末因被上訴人之同意而終結，
　　上訴人提起分配表異議之訴，仍應屬合法。
八、綜上所述，上訴人依債務不履行之法律關係，代位原執行事件之債務人向被上訴
　　人請求損害賠償及主張抵銷，並進而提起分配表異議之訴，即屬有據，應予准許
　　，上訴論旨指摘原判決不當，非無可取，自應由本院予以廢棄改判如主文所示。
　　至上訴人另依民法第三百九十七條規定主張，椎該規定係對於私人拍賣方有適用
　　，關於強制執行法上之強制拍賣因強制執行法另有規定，不應予以適用（參見史
　　尚寬著債法各論第九十四頁）。另本件事證已臻明確，兩造其餘攻擊防禦方法與
　　判決之結果不生影響，自無庸一一論究，併此敘明。
九、據上論結，本件上訴為有理由，依民事訴訟法第四百五十條、第七十八條，判決
    如主文。
中　　　華　　　民　　　國　　九十一　　年　　　三　　　月　　 二十　　 日
~B1民事第六庭審判長法　官　吳火川
~B2　　　　　　　　法　官　陳繼先
~B3　　　　　　　　法　官　吳惠郁
右為正本係照原本作成。
不得上訴。
~B　　　　　　　　書記官　柯孟伶
中　　　華　　　民　　　國　　九十一　　年　　　三　　　月　　二十二　　日
                                                                        Ｈ
